臺灣高等法院花蓮分院民事判決  
111年度上易字第2號
上  訴  人  王秋濤  

被上訴人    何月女  

訴訟代理人  邱一偉律師
上列當事人間請求給付報酬事件，上訴人對於中華民國110年11
月30日臺灣花蓮地方法院110年度訴字第210號第一審判決提起上
訴，本院於民國111年4月28日言詞辯論終結，判決如下：
    主  文
上訴駁回。
第二審訴訟費用由上訴人負擔。
    事實及理由
上訴人主張略以(原請求新臺幣《下同》502,008元，上訴後減縮
  為468,831元，捨棄部分不再贅述)：
㈠坐落○○○○段000-0地號、000-00地號及○○段000-0地號土地(以下
  逕以編號稱之)為同海砂石股份有限公司(下稱同海公司)所有
  ，其中，伊就000-0土地擁有1/2應有部分所有權，上開3地均
  遭訴外人即同海公司股東王清文占為己有。被上訴人為同海公
  司股東，該公司為追回上開財產，經連同被上訴人在內之2/3
  股東同意，於民國107年7月25日簽具協議書(下稱系爭協議書)
  ，委由伊統籌循法律途徑向王清文、林素貞夫婦(下稱王清文
  夫婦)提出侵占、背信告訴，待訴訟官司結束勝訴後，同意撥
  付王清文夫婦所歸還土地之財產市價2成(20%)作為伊之報酬。
  經伊委請律師向王清文夫婦提出背信、侵占之刑事告訴，王清
  文於開庭時方承認000-0、000-0土地(以下合稱系爭2筆地)為
  同海公司所有，借名登記在其名下。嗣王清文於110年2月26日
  出售系爭2筆地，經扣除相關費用後，由6位股東(含被上訴人)
  平分，每位分得1,023,335元，再扣除伊對000-0土地應得之33
  0,206元(見下文㈡)，每位股東實際可分得693,129元(即1,023,
  335元-330,206元=693,129元)，故每位股東應給付伊138,625
  元(即693129元×20%=138,625元，小數點以下捨去，下同)。被
  上訴人就其應付報酬部分迄未給付，爰依系爭協議書約定請求
  給付。
㈡000-0土地為伊與同海公司各出資1/2所投資購買之土地，借名
  登記在王清文名下，伊有1/2應有部分所有權。該地嗣經售出
  ，經扣除相關費用後之淨所得為3,962,478元，已分給6名股東
  (含被上訴人)，每位股東各分得660,413元，因上訴人有1/2產
  權，故被上訴人應將其分得款項的一半即330,206元(即660,41
  3元×1/2=330,206元)還給上訴人。爰依同海公司108年5月15日
  股東會議(下稱系爭股東會議)、109年1月15日申明書(下稱系
  爭申明書)請求給付。
㈢為此，於原審聲明：被上訴人給付上訴人468,331元(138,625元
  +330,206元=468,831元)，及自起訴狀繕本送達之翌日起至清
  償日止，按週年利率5%計算之利息。
被上訴人則以：
㈠同海公司為家族企業，上訴人是王家家族女婿。伊純粹係因配
  偶王清輝往生而繼承公司股份，完全不了解該公司多年來的營
  運及投資狀況。上訴人向伊謊稱000-0、000-00、000-0土地均
  遭王清文夫婦侵占，上訴人有辦法告倒王清文夫婦並將土地拿
  回來。伊因未曾管理公司事務，誤信上訴人所言而簽具系爭協
  議書，經檢察官調查後，認王清文夫婦並未侵占上開土地，均
  為不起訴處分，經聲請交付審判亦遭法院駁回，俱確定在案，
  故上訴人所統籌對王清文夫婦的官司，並未「勝訴」，而均敗
  訴，與系爭協議書所載伊應付酬金之條件不符。又王清文始終
  承認系爭2筆地係借名登記在其名下，故該2筆土地的出售款，
  原本就會給公司股東，並非上訴人上開所提訴訟官司之結果。
  依上，伊並無依系爭協議書給付報酬之義務。
㈡又因上訴人百般指稱王清文如何侵占公司財產，說要幫大家取
  回被侵占的財產，伊當時甚至對上訴人心存些許感激，認為上
  訴人應該不會騙伊，因此也誤信上訴人所言他有000-0土地1/2
  所有權之事，方在系爭股東會議、申明書上簽名。之後伊方知
  道000-0土地並非上訴人所有，且系爭股東會議、申明書也未
  賦予上訴人得向伊請求給付之權利，因此上訴人依系爭股東會
  議、申明書請求給付330,206元，亦無理由。
㈢為此，於原審答辯：上訴人之訴駁回。
原審判決駁回上訴人之訴，上訴人不服提起上訴，於本院聲明
  ：原判決廢棄；被上訴人應給付上訴人468,831元(138,625元+
  330,206元=468,831元)，及自起訴狀繕本送達之翌日起至清償
  日止，按週年利率5%計算之利息。被上訴人答辯：上訴駁回。
兩造不爭執事項(見本院卷第217頁至第220頁)：
㈠本件相關人之關係(除兩造外，餘皆訴外人)
1.王清鴻(老大)--配偶林秋燕，子女王永杰
  王清輝(老二)--被上訴人何月女夫
  王政雄(老三)--配偶黃月嬌，子女王志偉
  王清華(老四)
  王清榮(老五)--配偶郭寶秀，子女王信凱
  王清文(老六)--配偶林素貞
2.上訴人為王清文之姐夫。
3.王師古為上訴人之姪子
㈡同海公司(統一編號00000000))為王清鴻兄弟所創立之家族事業
  ，登記負責人及本件相關股東名單如下(詳參本院依職權調取
  之公司登記影像列印資料)：
1.負責人部分　
  王政雄：74年間至93年1月29日登記負責人，於93年1月29日病
　　　　　歿。
  王清鴻：93年12月1日至99年6月29日登記負責人。
  王清華：100年10月24日至103年10月23日、105年4月20日至11
　　　　　1年2月19日，登記負責人。
2.本件相關股東名單：
⑴105年4月20日登記之董監事及持有股份名單：
  王清華(董事長)：0000股
  王清輝(董事)：0000股
  王永杰(董事)：0000股
  王清文(監察人)：000股
⑵108年3月6日登記之董監事及持有股份名單：
  王清華(董事長)：0000股
  被上訴人(董事)：0000股
  王永杰(董事)：0000股
  王清文(監察人)：000股
  王信凱：000股
㈢關於上訴人請求報酬13萬8,625元部分：
⒈107年7月25日黃月嬌(王志偉之母)、郭寶秀(王信凱之母)、王
　清華、王清輝(被上訴人之夫)及被上訴人簽立系爭協議書(原
  審卷第25頁，本院卷第21頁)，委託上訴人向王清文夫婦提起
  刑事告訴。
⒉系爭協議書：
⑴簽訂日期：107年7月25日。
⑵內容記載：茲同意由王秋濤先生統籌委任律師並提出相關證據
　向王清文及其配偶林素貞索討背信、侵占同海公司等公司土地
  財產之訴訟官司，待訴訟官司結束勝訴後，願意無條件提撥王
  清文、林素貞歸還土地財產市價兩成(百分之二十)金額作為王
  秋濤先生之獎賞佣金費。
⑶被上訴人及其夫王清輝有於系爭協議書親自簽名並按捺指印。
⑷嗣上訴人以其與同海公司為告訴人，委託林武順律師於107年8
　月17日對王清文夫婦提起共同侵占等刑事告訴(原審卷第99頁
  至第120頁、第183頁至第205頁、第388頁至第391頁，下稱刑
  案)，情形如下：
①告訴內容：指訴王清文夫婦共同侵占系爭2筆地及000-00地號土
  地。
②偵辦結果：臺灣花蓮地方檢察署(下稱花蓮地檢署)107年度偵字
  第4108號為不起訴處分，上訴人與同海公司聲請再議，經臺灣
  高等檢察署花蓮檢察分署(下稱花蓮高分檢)發回續查，復經花
  蓮地檢署108年度偵續字第14號為不起訴處分，上訴人及同海
  公司聲請再議後，花蓮高分檢以109年度上聲議字第163號駁回
  確定。
 ③聲請交付審判結果：嗣同海公司聲請交付審判，經臺灣花蓮地
   方法院(下稱花蓮地院)於109年12月2日以109年度聲判字第6
   號駁回聲請。
⒊王清華、林秋燕(王永杰之母)、黃月嬌(王志偉之母)、郭寶秀
　(王信凱之母)於110年5月19日自王清文處領得系爭2筆地總價6
  分之1即102萬3,335元之支票(原審卷第53頁至第57頁)。
⒋王志偉(三房)、王清華(四房)、王信凱(五房)於110年5月20日
　至同年月27日間各自簽發46萬7,647元、46萬8,831元、46萬8,
　831元之支票予上訴人(原審卷第59頁至第63頁)，其中，13萬
　8,625元是依系爭協議書所給付上訴人之報酬，餘款則是出售
　000-0土地所得之部分金額。
㈣關於上訴人請求33萬206元土地處分所得部分　
⒈000-0土地相關資訊如下(原審卷第27頁至第51頁、第147頁至
　第151頁、第293頁至第303頁、第388頁至第391頁)：
⑴重測前地號○○縣○○鄉○○段00000地號，重測後為同鄉○
　○段000地號。
⑵77年6月6日以買賣為原因，登記為王清榮、王師古所有，持分
  各1/2。
⑶79年8月25日以買賣為原因，王師古移轉1/2持分予王清榮。
⑷80年6月18日分割自○○段000地號，面積：156.26平方公尺。
⑸92年1月27日以分割繼承為原因，王信凱登記為所有人。
⑹92年3月12日以買賣為原因登記為王清文所有(實為同海公司借
　名登記於王清文名下)，土地面積為156.26平方公尺。
⑺110年1月，因分割增加○○段000-0地號，原000-0地號土地面
　積減為72平方公尺(原審卷第147頁)。
⑻王清文於110年2月26日與訴外人康有木簽訂不動產買賣契約書
  ，由康有木以222萬1560元買受系爭地，買受面積為72平方公
  尺，並於110年5月10日以買賣為原因，登記為訴外人康有木所
  有，權利範圍：全部，土地面積為72平方公尺，契約上並有相
  關人即同意人王清華之簽章及同海公司印文(原審卷第27頁至
  第39頁、第147頁至第151頁)。
⑼王清文另與訴外人吳政益於110年2月26日簽訂不動產買賣契  
  約，吳政益以每坪10萬2,000元之價格買受系爭地，買受面積8
  8平方公尺(按：即分割出之000-0地號土地)，契約上並有相關
  人即同意人王清華之簽章及同海公司印文(原審卷第41頁至第4
  7頁)。
⑽110年1月之公告土地現值為48,900元/平方公尺(原審卷第147
　頁)。
本院之判斷
㈠上訴人依系爭協議書請求138,625元報酬部分
⒈按：
⑴「當事人主張有利於己之事實者，就其事實有舉證之責任。但
  法律別有規定，或依其情形顯失公平者，不在此限。」民事訴
  訟法第277條定有明文。其次，解釋契約，如契約文字已表示
  當事人之真意，無須別事探求者，即無須反捨契約文字而更為
  曲解。是以，倘契約約定明確，其內容又無違反公序良俗、強
  制規定，或顯然違反誠信原則之情形，當事人即應受契約約定
  之拘束，而無「常情」適用之餘地(最高法院97年度台上字第1
  676號民事裁判意旨參照)。民法第490條第1項：「稱承攬者，
  謂當事人約定，一方為他方完成一定之工作，他方俟工作完成
  ，給付報酬之契約。」同法第528條：「稱委任者，謂當事人
  約定，一方委託他方處理事務，他方允為處理之契約。」
⑵依系爭協議書約定內容(見不爭執事項㈢2⑵)，其性質應屬承攬與
  委任之混合契約，需待受任人即上訴人完成一定工作(即訴訟
  官司勝訴)，及王清文夫婦返還土地後，委任人即被上訴人及
  其他具名股東，方有依返還土地之市價2成，給付上訴人報酬
  之義務。上訴人既以系爭協議書為請求權基礎，自應舉證證明
  其已完成系爭協議書約定之工作，否則即應受敗訴判決。
⒉經查：
⑴系爭協議書於107年7月25日簽訂後，上訴人即於同年8月17日委
  請律師對王清文夫婦提起刑案告訴(見不爭執事項㈢2)，從時間
  密接性及刑案告訴對象及內容，可知刑案告訴應該就是系爭協
  議書所載之「訴訟官司」，要無疑義。
⑵惟刑案告訴嗣經花蓮地檢署檢察官為不起訴處分確定，經交付
  審判復經花蓮地院駁回在案(見不爭執事項㈢2⑷)，上訴人復未
  主張及證明對王清文夫婦另有進行其他訴訟，至此，系爭協議
  書所載「訴訟官司」已完全結束，然上訴人依系爭協議書所統
  籌之對王清文夫婦的「訴訟官司」，可說是無一成功，顯見上
  訴人並未完成系爭協議書約定之工作，應屬明悉。
⑶上訴人雖主張系爭協議書所載「訴訟官司結束勝訴」係指透過
  法律程序，提出侵占罪告訴，有任何1筆土地因而歸還同海公
  司而言等語(原審卷第399頁)，惟被上訴人否認。查：
①系爭協議書約定：「待訴訟官司結束勝訴，願意無條件提撥王
  清文、林素貞歸還土地財產市值兩成(百分之二十)金額作為王
  秋濤先生之獎賞佣金費」(見不爭執事項㈢2⑵)，已清楚表示係
  以上訴人完成一定工作(即訴訟官司結束勝訴)，及待王清文夫
  婦返還土地財產，作為報酬給付條件，並無其一實現，即得請
  求報酬之語意。系爭協議書約定既已明確，文義並無不明之處
  ，內容也無違反公序良俗、強制規定，或顯然違反誠信原則之
  情形，當事人即應受契約約定之拘束。
②參之系爭協議書全文及兩造所述當時締約背景，「訴訟官司結
  束勝訴」與王清文夫婦返還土地之間，應該需有因果關係。而
  王清文於刑案偵查之初即供承系爭2筆地是同海公司借名登記
  在其名下，並願將之返還同海公司；同海公司負責人王清華於
  偵查時也當庭表示：經我了解後，王清文願意還給公司，系爭
  2筆地我們就不告了等語(刑案花蓮地檢署107年度核交字第118
  7號卷第114頁反面)，業經本院調取刑案卷證核閱屬實，復有
  王清文於刑案提出之存證信函可參(本院卷第31頁至第33頁)。
  佐以，刑案部分經花蓮地院於109年12月2日駁回交付審判聲請
  確定(見不爭執事項㈢2⑷)。王清文於110年2月26日出售系爭2筆
  地時，買賣契約上均有「相關人(即同意人)」欄，該欄位有同
  海公司印文及負責人王清華的簽名及印文(見不爭執事項㈣1⑻⑼)
  ，可知王清文出售系爭2筆地係經同海公司同意。足見，於上
  訴人所統籌之訴訟官司已確定無一成功之情形下，王清文於11
  0年2月26日出售系爭2筆地時，猶經同海公司之同意，並將所
  得價款平分予同海公司股東(見不爭執事項㈢3)，全無將系爭2
  筆地視為己有之意。對此，王清文於原審明白結證稱：即便同
  海公司沒有提出刑案告訴，我也會將系爭2筆地拿出來給大家
  分錢，因為這都是兄弟所有等語(原審卷第312頁至第313頁)。
  基上，可知王清文返還系爭2筆地並將價款分由股東平分，與
  上訴人提起刑案告訴，關聯性並非明顯，故上訴人主張係因其
  提起刑案告訴，王清文方「因而」返還系爭2筆地等語，難認
  有據。
⒊從而，上訴人並未完成系爭協議書約定應完成之工作，王清文
  將系爭2筆地返還予同海公司，亦與上訴人統籌提起之刑案訴
  訟無涉，則上訴人依系爭協議書請求被上訴人給付報酬，未合
  於該協議書之約定，並無理由。
㈡上訴人依系爭股東會議、申明書請求330,206元部分
⒈上訴人主張：當初伊與同海公司共同投資000-0土地，出資額各
  1/2，所以伊與同海公司各有1/2應有部分所有權，伊得依系爭
  股東會議、申明書，請求被上訴人就該地所分得之價款，返還
  1/2給伊等語(原審卷第411頁，本院卷第94頁至第95頁)，然為
  被上訴人否認。
⒉「(第1項)股東對於公司之責任，除第二項規定外，以繳清其股
  份之金額為限。(第2項)股東濫用公司之法人地位，致公司負
  擔特定債務且清償顯有困難，其情節重大而有必要者，該股東
  應負清償之責。」公司法第 154 條定有明文。經查：
⑴依上訴人主張000-0土地為其與同海公司共同投資之事實，則投
  資000-0土地之法律關係應存在於上訴人與同海公司之間，當
  可認定。
⑵其次，000-0土地乃同海公司借名登記在王清文名下，王清文於
  110年2月26日出售000-0土地時，尚經同海公司之同意，如前
  所述。依上訴人之主張，000-0土地投資法律關係既存在於上
  訴人與同海公司之間，基於債之相對性原則，上訴人自應依其
  與同海公司間之法律關係，請求同海公司給付出售該地所得價
  款。
⑶又公司與股東之法律主體性不同，權利義務歸屬之判斷，無從
  混為一談。被上訴人雖為同海公司之股東，惟依公司法第154
  條第1項規定，其所負責任僅以繳清其股份金額為限，就同海
  公司之債務，並不需同負其責，也查無被上訴人有何濫用股東
  地位而應依公司法第154條第2項負清償責任之情事。
⑷觀之系爭股東會議、申明書全文語意，只能得出於其上簽名之
  同海公司股東(含被上訴人)，認可上訴人就000-0土地有1/2應
  有部分所有權(本院卷第23頁至第29頁)，完全看不出來上開簽
  名股東有表示願意受讓同海公司與上訴人共同投資000-0土地
  法律關係，抑或願意承擔同海公司對上訴人所負需返還000-0
  土地出售所得債務(註：被上訴人抗辯上訴人就該地無任何權
  利)之意思。又股東會為股份有限公司的意思表示機關，故系
  爭股東會議縱有效成立，也僅是同海公司就上訴人擁有000-0
  土地1/2應有部分所有權為肯認之表示，尚無法憑此遽將同海
  公司應負之債務，轉由上開簽名股東承擔。則上訴人此部分未
  向同海公司請求，反逕向被上訴人要求給付，難認有理。
⒊是故，依上訴人主張之事實，投資000-0土地之法律關係既存在
  於其與同海公司之間，上訴人復未證明被上訴人有受讓該法律
  關係或承擔同海公司依該法律關係所應負債務之事實，則其依
  系爭股東會議、申明書請求被上訴人給付，應屬無據。
⒋至有部分股東雖已為給付(見不爭執事項㈢⒋)，然而，縱認同海
  公司對上訴人負有返還出售000-0土地所得價款之債務，此情
  形至多只能評價該等股東自己願意承擔同海公司上開債務，或
  基於第三人地位予以清償，俱無拘束被上訴人之效力，尚難憑
  此即認被上訴人有比照辦理之義務，併予敘明。
綜上，上訴人依系爭協議書、系爭股東會議與系爭申明書之法
  律關係，請求被上訴人給付468,831元，為無理由，不應准許
  ，被上訴人以前詞抗辯，尚屬可信。原審為上訴人敗訴之判決
  ，並無不合。上訴意旨指摘原判決不當，求予廢棄改判，為無
  理由，應予駁回。
又本判決之基礎已臻明確，兩造其餘爭點及攻擊防禦方法及舉
  證，核與判決無影響，毋庸一一論列，併此敘明。
據上論結，本件上訴為無理由，因此判決如主文。
中　　華　　民　　國　　111 　年　　5 　　月　　19　　日
　　　　　　　　　民事庭審判長法  官  林信旭
　　　　　　　　　            法  官  劉雪惠
　　　　　　　　　            法  官  廖曉萍
以上正本係照原本作成。
本件不得上訴。　　　　　　　　　
中　　華　　民　　國　　111 　年　　5 　　月　　19　　日
                              書記官  廖子絜